臺灣高等法院民事判決
                                      108年度建上字第1號
上  訴  人  新北市土城區公所

法定代理人  楊志宏  
訴訟代理人  李承志律師
            黃文承律師
被上訴人    利昌營造股份有限公司

法定代理人  吳地宏  
訴訟代理人  吳錫欽律師
上列當事人間請求給付工程款事件，上訴人對於中華民國107年1
0月25日臺灣新北地方法院106年度建字第59號第一審判決提起上
訴，本院於108年12月10日言詞辯論終結，判決如下：
    主  文
原判決廢棄。
被上訴人第一審之訴及假執行之聲請均駁回。
第一、二審訴訟費用由被上訴人負擔。 
    事實及理由
一、被上訴人主張：伊於民國91年3月承攬上訴人辦理之「土城
    市永豐路173巷至195巷及V-13號道路拓寬工程」（下稱系爭
    工程），已於95年8月18日竣工，並經上訴人於同年9月14日
    至現場勘查確認。伊為辦理系爭工程結算，於98年12月25日
    檢送系爭工程結算資料，經監造單位黃亮熹建築師事務所（
    下稱監造單位）確認，並於103年11月10日再次檢送系爭工
    程決算資料予上訴人。伊已依上訴人於103年11月24日所為
    通知，按系爭工程結算金額新臺幣（下同）1,459萬1,107元
    之3%繳交保固金43萬7,733元完畢，惟上訴人遲不為系爭工
    程決算付款。扣除上訴人已給付之工程款1,006萬3,947元，
    上訴人仍有尾款399萬7,478.16元、估驗保留款52萬9,681.8
    4元（下合稱系爭工程款），合計452萬7,160元尚未給付等
    語。爰依兩造間工程合約（下稱系爭合約）第5條約定及民
    法第490條第1項、第505條第1項規定，請求上訴人給付452
    萬7,160元，及自起訴狀繕本送達翌日起加計法定遲延利息
    。
二、上訴人則以：系爭工程雖於95年8月18日竣工，惟被上訴人
    遲未提出驗收應備文件，致系爭工程迄今未辦理驗收。依系
    爭合約第5條第1項第2款第2目約定，系爭工程款應待驗收合
    格，於被上訴人繳納保固保證金後15日內一次給付，是系爭
    工程款之清償期尚未屆至，伊並非以不正當之手段拒不驗收
    。又系爭工程尚未驗收合格，被上訴人復未提出結算資料及
    列出結算數量表內之部分數量計算式，故尾款數額實有不明
    ，且尚須扣除被上訴人未依約辦理路燈送審送電、3處開關
    箱路燈設施未依約設置之金額。再如認系爭工程竣工後被上
    訴人不待驗收合格即得請求系爭工程款，則被上訴人自95年
    8月18日竣工後即得向伊請求系爭工程款，故系爭工程款請
    求權時效應自斯時起算，被上訴人遲至106年4月13日始提起
    本訴，亦已罹於2年之承攬人報酬請求權時效等語，資為抗
    辯。
三、被上訴人於原審聲明：㈠上訴人應給付被上訴人452萬7,160
    元，及自起訴狀繕本送達翌日起至清償日止按週年利率百分
    之五計算之利息。㈡願供擔保，請准宣告假執行。原審為上
    訴人敗訴之判決，上訴人不服提起上訴，其上訴聲明為：㈠
    原判決廢棄。㈡被上訴人第一審之訴及假執行之聲請均駁回
    。被上訴人則為答辯聲明：上訴駁回。
四、兩造不爭執之事實：
  ㈠被上訴人於91年3月承攬上訴人系爭工程，並於同年5月29日
    簽訂系爭合約，復於92年1月15日、同年6月9日依序簽訂系
    爭工程變更設計契約及第二次變更設計契約(見原審卷一第1
    9至41頁、第125至150頁、第173至195頁系爭工程契約及變
    更設計、第二次變更設計契約）。
  ㈡系爭工程總價為1,409萬8,000元，於91年12月9日開工，95年
    8月18日竣工（見原審卷一第228頁上訴人函覆准予備查函）
    。
  ㈢系爭工程於93年4月6日完成第一次估驗計價，估驗計價金額
    為1,059萬3,628.84元，核發金額1,006萬3,947元，保留款
    金額（估驗計價金額5%)52萬9,681.84元（見原審卷一第336
    頁估驗計價單總表、第334頁存摺影本）。
  ㈣98年12月10日監造單位檢附系爭工程結算明細表、工程數量
    計算表及相關結算資料，請上訴人酌情准予結算，另表明尚
    缺施工日誌（見原審卷一第374頁監造單位函）。
  ㈤上開事實，有兩造不爭執形式真正之相關書證可憑（相關書
    證名稱、頁數見前揭㈠至㈣），且為兩造所不爭執（見原審卷
    一第282頁、卷二第29至30頁），應堪信為真實。 
五、茲就被上訴人請求應否准許，分述如下：      
  ㈠被上訴人依約是否已得請求系爭工程款？
  1.查兩造間定有系爭合約，約定由被上訴人為上訴人完成系爭
    工程，並由上訴人給付報酬，系爭合約法律行為於兩造意思
    表示合致時即確定發生效力。至系爭合約第5條第1項約定：
    「本契約依下列規定辦理付款……⑵估驗以已履約完成者為限
    ，如另有規定其半成品或進場材料得以估驗計價者，從其規
    定。該項估驗款每期均應扣除百分之五作為保留款（有預付
    款之扣回時一併扣除），並於工程完成，甲方（上訴人，下
    同）驗收合格，乙方（即被上訴人，下同）繳納保固金保證
    金後，於15日內一次無息結付尾款」等語（見原審卷一第22
    頁），則係就已確定生效之系爭合約，約定上訴人（定作人
    ）履行報酬給付義務之期限，揆諸前揭說明，自係以「驗收
    合格」之不確定事實發生後加計15日，為上訴人應給付承攬
    報酬債務之清償期。
  2.次查，被上訴人於95年8月18日即向上訴人申報系爭工程完
    工，請求上訴人確認後擇期辦理驗收（見原審卷一第338頁
    函），並經上訴人派員現場勘查確認後同意備查（見原審卷
    一第228頁函、第229頁查驗會勘紀錄），監造單位於98年12
    月10日檢送結算明細表、工程數量計算表及相關結算資料（
    下合稱系爭結算書面），並表明業經其查驗計算，請上訴人
    酌情准予結算（見原審卷一第374頁），被上訴人復於同年1
    2月25日檢送施工日誌、自主檢查表及安全檢查表予監造單
    位並副知上訴人（見原審卷一第376頁）。又系爭工程竣工
    日期為95年8月18日，瑕疵均已改善，結算書表已經監造單
    位審查後提送上訴人，竣工圖、結算書、工程表亦經過多次
    修正，最後所餘台電送電及工期認定兩項爭議，96年11月6
    日會議已決定由上訴人繳納台電規費，工期經確認亦無逾期
    罰款問題等情，亦經證人即監造單位負責人黃亮熹證述屬實
    （見原審卷二第100至103頁），並有96年11月6日會議紀錄
    、監造單位105年1月7日函可憑（見本院卷第55至57頁、原
    審卷二第45頁）。又上訴人所爭執之自主檢查表、土方資料
    、試驗報告、施工日誌、竣工圖、晴雨表、工期時程檢討表
    等資料，依兩造及監造單位間往來函文、會議紀錄，可知均
    已由被上訴人檢送予監造單位或上訴人（見原審卷二第124
    、127、128、137、165至167頁），此並經黃亮熹證述無訛
    （見原審卷二第101至111頁），至上訴人所稱保險加保資料
    ，則未見諸系爭合約約定，黃亮熹並證稱從未受告知應審核
    加保資料（見原審卷二第109頁），堪信被上訴人提交之驗
    收、結算文件實無缺漏。再依上訴人與黃亮熹間就系爭工程
    所訂立之規劃設計暨監造委託技術服務契約第3條第4項、7.
    8.21.23等款約定，監造單位受委託服務之範圍包括履約估
    驗計價查核、審核檢驗文件及試驗報告、竣工文件及結算之
    審查、驗收之協辦等項目，上訴人亦不爭執黃亮熹為其於系
    爭合約之履行輔助人（見本院卷第190頁），是被上訴人將
    相關計價、檢驗或結算文件交付黃亮熹，應認已生提出於上
    訴人之效力，若黃亮熹於保管或轉送過程因遺失相關文件，
    亦應由上訴人承擔（民法第224條參照），是上訴人指黃亮
    熹證言不實云云，實無從解免己責。
  3.再按報酬應於工作交付時給付之，無須交付者，應於工作完
    成時給付之（民法第505條第1項參照）。次按因契約互負債
    務者，他方當事人已為部分之給付時，依其情形，如拒絕自
    己之給付有違背誠實及信用方法者，不得拒絕自己之給付（
    民法第264條第2項參照）。又機關辦理驗收時應製作紀錄，
    由參加人員會同簽認。驗收結果與契約、圖說、貨樣規定不
    符者，應通知廠商限期改善、拆除、重作、退貨或換貨。其
    驗收結果不符部分非屬重要，而其他部分能先行使用，並經
    機關檢討認為確有先行使用之必要者，得經機關首長或其授
    權人員核准，就其他部分辦理驗收並支付部分價金。驗收結
    果與規定不符，而不妨礙安全及使用需求，亦無減少通常效
    用或契約預定效用，經機關檢討不必拆換或拆換確有困難者
    ，得於必要時減價收受。其在查核金額以上之採購，應先報
    經上級機關核准；未達查核金額之採購，應經機關首長或其
    授權人員核准（政府採購法第72條第1、2項參照）。是依上
    開規定可知，關於定作人之承攬報酬，本應以承攬人交付工
    作時給付為原則，契約約定於驗收完成後給付報酬者，驗收
    應係指根據「契約、圖說、貨樣」，查驗、確認承攬人所交
    付之工作，與契約約定是否相符，並收受（受領）承攬工作
    之程序。驗收結果僅一部不符，拒絕自己之全部給付有違背
    誠實及信用方法者，如：不符部分非屬重要，或不妨礙安全
    及使用需求，亦無減少通常效用或契約預定效用等情形，則
    除該驗收不符部分所得行使之對待給付、減少報酬、損害賠
    償或其他定作人得求償於承攬人之費用外，其餘部分之清償
    期均已屆至並應給付，始與誠信原則無違。又驗收既係工作
    與「契約、圖說、貨樣」之查驗受領，與承攬報酬之結算自
    屬有別，「契約、圖說、貨樣」以外之結算文書未提出，應
    不影響驗收之進行。查系爭工程確已竣工，經被上訴人提出
    竣工圖，上訴人亦已派員現場勘查確認後同意備查，且系爭
    工程早於95年12月31日前即交由上訴人管領並開放供公眾通
    行，為兩造所不爭執（見本院卷第288頁），上訴人於系爭
    合約之履行輔助人黃亮熹復證稱：95年竣工後有幾次的正式
    驗收，我的理解應該是已經驗收好了，因為已經沒有現場的
    意見了（見原審卷二第110頁），黃亮熹並於98年12月10日
    檢附相關資料函請上訴人酌情准予結算，被上訴人則另於同
    年月25日再提出上訴人要求之施工日誌及自主檢查表於監造
    單位，是至遲於98年12月25日，被上訴人依上訴人要求再補
    提前開文書後，系爭工程即符合監造單位要求之驗收條件。
  4.又按當事人預期不確定事實之發生，以該事實發生時為債務
    之清償期者，倘債務人以不正當行為阻止該事實之發生，類
    推適用民法第101條第1項規定，應視為清償期已屆至(最高
    法院87年台上字第1205號判例意旨參照）。如前揭3.所述，
    上訴人至遲應於98年12月25日被上訴人補提施工日誌及自主
    檢查表後就系爭工程進行驗收，其無正當理由而拒絕驗收，
    核係以不正當行為阻止「驗收合格」事實之發生，依上說明
    ，應視為「驗收合格」之事實已發生，依系爭合約第5條第1
    項第2款第2目加計15日之保固金繳交期間後，系爭工程尾款
    及估驗款之清償期於99年1月9日即已屆至，被上訴人主張其
    已得請求給付系爭工程款，自屬有據。上訴人抗辯系爭工程
    未施作完成，也未驗收合格，不符請款要件云云，則非可採
    。
  ㈡上訴人得否以系爭工程款請求權時效已完成而拒絕給付？
  1.按消滅時效，自請求權可行使時起算；技師、承攬人之報酬
    及其墊款請求權，因2年間不行使而消滅。民法第128條前段
    、第127條第7款分別定有明文。查被上訴人至遲於99年1月9
    日即得向上訴人請求系爭工程尾款及估驗保留款已如前揭㈠
    所述，揆諸前揭說明，此承攬人報酬之請求權，應於99年1
    月9日後起算（始日不計入），於2年期間即101年1月8日時
    即因時效屆至而消滅。
  2.系爭工程款請求權並無被上訴人主張之中斷情事：
  ⑴按民法第128條前段規定所謂自請求權可行使起算，乃指行使
    請求權已無法律上障礙而言，請求權人因疾病或如主觀上不
    知權利可得行使等事實上障礙而不能行使請求權者，時效之
    進行，不因此而受影響（最高法院99年度台上字第1335 號
    判決意旨參照）。又民法第129條第1項第2款所謂承認，為
    時效「完成前」，債務人因認識他方請求權存在所為之觀念
    表示，發生時效中斷之效力。
  ⑵查系爭合約第14條第7項第1款約定：「保固保證金之額度為
    結算總價3%」，是同合約第5條第1項第2款第⑵目固約定上訴
    人應於被上訴人「繳納保固金保證後」於15日內一次無息結
    付尾款，然系爭工程於98年12月25日既已視為「驗收合格」
    ，被上訴人自斯時起，即得按其主張應結算金額，依前開約
    定，繳納該總額3%為保固金，並起算系爭合約第5條第1項第
    2款第2目約定之15日期間。是同⒈所述，自99年1月9日起，
    被上訴人就系爭工程款之請求權即屬可行使狀態，此不因被
    上訴人主觀上不知視為「驗收合格」 之法律效果，及得按
    其主張之結算金額繳納保固金等事實上障礙而受影響，仍應
    認系爭工程款請求權於101年1月8日時效即已完成。被上訴
    人主張：伊需待上訴人之通知始得知悉保固金數額並繳納，
    故系爭工程款請求權之時效，應自伊於103年11月26日繳交
    保固金後始開始起算時效云云，尚非可採。又系爭工程款請
    求權於101年1月8日即已罹於時效既經認定如上，被上訴人
    主張該請求權於時效完成後之105年6月6日因上訴人「承認
    」而中斷，亦非可取。 
  3.上訴人未於系爭工程款請求權時效完成後以契約承認或拋棄
    其時效抗辯權：
  ⑴按時效完成後，債務人以契約承認該債務者，不得再拒絕 給
    付，此觀民法第144條第2項後段規定即明。是於時效完成後
    ，需債務人另以契約承認債務之存在，始得認其不得再拒絕
    給付。至債務人於時效完成後以單方行為承認該債務，得生
    拋棄時效利益者，需以明知該債權已罹於消滅時效之事實為
    前提，如債務人不知該事實存在，即無以單方行為拋棄時效
    利益可言，此觀同法第147條反面解釋及第144條第2項規定
    自明（最高法院107年度台上字第2064號判決意旨參照）。
    又民法第144條第2項所定請求權已經時效消滅，債務人之承
    認債務，須以「契約」為之，與同法第129條第1項第2款係
    指債務人為認識他方請求權存在之「單方觀念表示」者，顯
    不相同。
  ⑵查被上訴人於105年5月30日發函通知上訴人，其主旨記載：
    有關系爭工程之非因被上訴人之事由，工程至今無法結案，
    請求提付仲裁…。其說明二則表明：…再次請求為考量公共利
    益及公平合理原則，懇請依契約條款第21條爭議處理3同意
    提付仲裁，依仲裁法以仲裁方式處理，並同意以台灣營建仲
    裁協會為仲裁處所等語，其後並附上擬妥之仲裁協議書稿（
    見原審卷一第235頁）；另觀諸系爭合約第21條（爭議處理
    ）第1項（系爭合約標註為第13項）第3款約定：「於徵得他
    方同意後，提付仲裁，依仲裁法以仲裁方式處理，並以甲方
    指定之仲裁處所為其仲裁處所」（見原審卷一第40頁），顯
    見前開函文係被上訴人擬依系爭合約徵得上訴人同意，由兩
    造成立仲裁協議之要約。上訴人於同年6月6日回覆：「…二
    、本所前已要求黃亮熹建築師事務所依貴公司提送之結算資
    料，於105年6月17日前製作竣工結算相關資料提送至本所。
    三、副本抄送黃亮熹建築師事務所，請於上開期限前提送資
    料至本所，以利辦理驗收結算事宜」等語（見原審卷一第23
    6頁），復未於被上訴人所擬仲裁協議書稿簽名用印，足見
    其真意乃在拒絕被上訴人成立仲裁協議之要約，並說明其已
    為之處置（單純事實陳述）。是兩造間前開函文往返，乃就
    仲裁協議所為要約及拒絕要約，函文中其餘之旁論，顯無從
    認係以發生一定法律效果為目的之意思表示（要約、承諾）
    ，兩造自無從據之另行成立債務拘束（承認）契約。從而，
    被上訴人主張：上訴人默示意思表示承認系爭工程款債務，
    兩造意思表示一致，已該當民法第144條第2項後段所稱契約
    承認云云，應非可採。
  ⑶又依101年1月8日時效完成後兩造間相關往來函文，上訴人一
    再要求被上訴人提出結算相關資料至監造單位以利驗收結算
    （見原審卷一第232、236、362頁、卷二第81頁函文及會議
    記錄），顯未認知前揭視為驗收完成之法律效果，遑論其明
    知系爭工程款債權已罹於2年消滅時效，揆諸前揭說  明，
    自難認其有拋棄時效利益之單方意思表示。是被上訴人主張
    ：上訴人前揭⑵所示105年6月6日回函，係明知被上訴人之系
    爭工程款請求權時效已完成之事實而仍予承認，自屬拋棄時
    效利益之默示意思表示云云，亦非可取。
  4.綜前，被上訴人之系爭工程款請求權因於99年1月9日至101
    年1月8日間未有中斷時效事由存在而時效完成，且時效完成
    後兩造間未成立債務承認契約，上訴人亦未曾明知時效完成
    而拋棄時效利益，是上訴人以被上訴人系爭工程款請求權時
    效已完成而拒絕給付，當屬有據。
六、綜上所述，被上訴人本於兩造間系爭合約第5條約定、民法
    第490條第1項、第505條第1項規定，請求上訴人給付452萬7
    ,160元，及自起訴狀繕本送達翌日起加計法定遲延利息，為
    無理由，不應准許。原審為上訴人敗訴判決，自有未洽。上
    訴論旨指摘原判決不當，求予廢棄改判，為有理由，爰由本
    院廢棄改判如主文第2項所示。  
七、本件事證已臻明確，兩造其餘之攻擊或防禦方法及所用之證
    據，經本院斟酌後，認為均不足以影響本判決之結果，爰不
    逐一論列，附此敘明。
八、據上論結，本件上訴為有理由，依民事訴訟法第450條、第7
    8條，判決如主文。
中　　華　　民　　國　 108　　年　　12 　　月　　31 　日
                  工程法庭  
                      審判長法　官  謝碧莉
                            法　官  林晏如
                            法　官  王本源
正本係照原本作成。
如不服本判決，應於收受送達後20日內向本院提出上訴書狀，其
未表明上訴理由者，應於提出上訴後20日內向本院補提理由書狀
（均須按他造當事人之人數附繕本）上訴時應提出委任律師或具
有律師資格之人之委任狀；委任有律師資格者，另應附具律師資
格證書及釋明委任人與受任人有民事訴訟法第466條之1第1項但
書或第2項（詳附註）所定關係之釋明文書影本。如委任律師提
起上訴者，應一併繳納上訴審裁判費。
中　　華　　民　　國　　109 　年　　1 　　月　　2 　　日
　　　　　　　　　　　　　  書記官  黃麒倫
附註：
民事訴訟法第466條之1（第1項、第2項）：
對於第二審判決上訴，上訴人應委任律師為訴訟代理人。但上訴
人或其法定代理人具有律師資格者，不在此限。
上訴人之配偶、三親等內之血親、二親等內之姻親，或上訴人為
法人、中央或地方機關時，其所屬專任人員具有律師資格並經法
院認為適當者，亦得為第三審訴訟代理人。